臺灣高等法院刑事判決　　　　　　　 100年度上易字第2172號
上　訴　人　臺灣板橋地方法院檢察署檢察官
上　訴　人
即　被　告　陳長興
上列上訴人等因被告竊盜案件，不服臺灣板橋地方法院100年度
易字第2054號，中華民國100年8月4日第一審判決（起訴案號：
臺灣板橋地方法院檢察署100年度偵字第11097號），提起上訴，
本院判決如下：
    主  文
上訴駁回。
    事  實
一、陳長興意圖為自己不法所有，於民國一００年四月十六日下
    午三時許，在新北市○○區○○路六五號二樓（與六七號二
    樓係打通相連）之無人看管寺廟內，持放置在寺廟內，掃把
    柄加綁長條竹竿之掃把一支，以將綁有竹竿之一端自該址後
    陽台伸至對面林家儀位於新北市○○區○○路八七巷七號二
    樓住處，逾越該處後陽台屬於安全設備鐵窗之行竊方式，勾
    取林家儀所有晾掛在後陽台上，價值共約新臺幣（下同）一
    千五百元之女用胸罩二件得手。嗣因陳長興下手行竊之際，
    適為同址六三號住戶楊佳育目睹，立即報警處理，經警於同
    日下午三時三十分許據報後趕至現場處理，在新北市○○區
    ○○路六七號二樓查獲陳長興，當場扣得陳長興所竊得之女
    用胸罩二件（已發還）。
二、案經新北市政府警察局蘆洲分局移送臺灣板橋地方法院檢察
    署檢察官偵查起訴。
    理  由
甲、證據能力方面：
    按被告以外之人於審判外之言詞或書面陳述，除法律有規定
    外，不得作為證據，刑事訴訟法第一百五十九條第一項固有
    明文。惟同法第一百五十九條之五：「被告以外之人於審判
    外之陳述，雖不符前四條之規定，而經當事人於審判程序同
    意作為證據，法院審酌該言詞陳述或書面陳述作成時之情況
    ，認為適當者，亦得為證據。」、「當事人、代理人或辯護
    人於法院調查證據時，知有第一百五十九條第一項不得為證
    據之情形，而未於言詞辯論終結前聲明異議者，視為有前項
    之同意。」，其立法理由在於傳聞證據未經當事人之反對詰
    問予以核實，乃排斥其證據能力。惟當事人如放棄對原供述
    人之反對詰問權，於審判程序表示同意該等傳聞證據可作為
    證據，此時，法院除認該傳聞證據欠缺適當性外，自可承認
    其證據能力。又當事人、代理人或辯護人於調查證據時，知
    有刑事訴訟法第一百五十九條第一項不得為證據之情形，卻
    表示「對於證據調查無異議」、「沒有意見」等意思，而未
    於言詞辯論終結前聲明異議者，應視為已有將該等傳聞證據
    採為證據之同意（最高法院九十三年度臺上字第三五三三號
    、九十四年度臺上字第二九七六號判決可佐）。本案檢察官
    、上訴人即被告陳長興（下稱被告）於本院審判期日，對於
    下列業經調查之證據方法，均表示對證據能力無意見，於審
    判期日經本院提示證據方法後，迄於言詞辯論終結前，復均
    未聲明異議，主張有刑事訴訟法第一百五十九條第一項不得
    為證據之情形，茲審酌本案供述或非供述證據製作時之情況
    ，並無不當取供及證明力明顯過低之瑕疵，揆諸前揭規定與
    說明，自具有證據能力。
乙、實體方面：
壹、有罪部分：
一、訊據被告矢口否認涉有上開竊盜犯行，辯稱：係遭他人誣賴
    ，其並未行竊云云。然查：上開犯罪事實，業經被告於偵查
    中坦認：確有在上開時、地竊取證人林家儀所有晾掛在後陽
    台之女用胸罩二件等語不諱（偵查卷第五八頁）。而被告於
    上開時、地為警查獲時所當場扣得，價值共約一千五百元之
    女用胸罩二件，均係證人林家儀所有，原晾掛在證人林家儀
    上開住處裝有鐵窗之後陽台上遭竊之事實，業經證人林家儀
    於警詢中證述在卷（偵查卷第二二頁、第二三頁；原審卷第
    四二頁、第四三頁），且有證人林家儀上開住處後陽台照片
    四張在卷可稽（原審卷第四四頁、第四五頁）。並經證人楊
    佳育於原審審理中證稱：渠於一００年四月十六日下午在位
    於新北市○○區○○路六三號住處內，發現有名男子手持長
    竿自成功路六五號二樓陽台勾取對面陽台上所晾之內衣，渠
    見到被告時，被告站在後陽台並已將長竿收回，然隨後被告
    又將長竿伸至對面陽台，勾取晾置在對面陽台之內衣。渠該
    時距被告站立位置僅約三公尺，可看清被告面貌，且該時除
    被告一人外，別無他人在場，渠可確認該名手持長竿勾取晾
    掛在陽台上內衣之男子，即係在庭被告無誤（原審卷第二九
    頁至第三一頁）。參以證人楊佳育與被告素不相識，更無何
    怨隙，目睹被告行竊過程時，與被告所站位置僅相距約三公
    尺，被告面貌清晰可見等情，亦經證人楊佳育於原審審理證
    述在卷，衡常證人佳育當無甘冒偽證罪之刑責，無端設詞誣
    陷被告必要，且無錯認被告即係該名竊賊之可能。是以，堪
    認證人楊佳育上開所證，屬實可採。此外，並有搜索扣押筆
    錄、扣押物品目錄表、贓物認領保管單一紙、現場照片及查
    獲照片共六張附卷足憑（偵查卷第三一頁至第三四頁、第三
    九頁、第四四頁至第四六頁）。從而，被告上開所辯，均係
    事後卸責之詞，不足採信。本件事證明確，被告上開竊盜犯
    行，洵堪認定，應予依法論處。
二、按刑法第三百二十一條第一項第二款所謂毀越門扇牆垣，係
    指毀損或超越及踰越門扇牆垣而言，與用鑰匙開鎖啟門入室
    者不同。又條文規定將「門扇」、「牆垣」、「其他安全設
    備」並列，則所謂「門扇」應專指門戶而言，指分隔住宅或
    建築物內外之出入口大門而言。至所謂「其他安全設備」，
    指門扇、牆垣以外，依社會通常觀念足認為防盜之一切設備
    者，即屬相當。次按被告於夜間至某姓住宅，推窗伸手入室
    ，竊取衣物，雖其身體未侵入住宅，尚難論以於夜間侵入住
    宅竊盜罪名，但其竊盜之手段，既已越進窗門，使他人窗門
    之安全設備失其防閑之效用，自應構成刑法第三百二十一條
    第一項第二款之罪（有最高法院二十二年上字第四五四號、
    二十五年上字第四一六八號、四十一台非字第三八號判例意
    旨可參）。而鐵窗具有防閑之效用，依社會通常之觀念，屬
    於維護安全之防盜設備，自屬同條文規定之安全設備。
三、是核被告所為，係犯刑法第三百二十一條第一項第二款之踰
    越安全設備竊盜罪。起訴意旨認被告係涉犯刑法第三百二十
    條第一項之普通竊盜罪，雖有未洽，惟因二者基本社會事實
    同一，且經公訴檢察官於原審審理當庭更正起訴法條，本院
    自得予以審理。原審經審理結果，認被告罪證明確，適用刑
    法第三百二十一條第一項第二款、第四十一條第一項前段等
    規定，審酌被告正值青壯卻不思正途牟取財物，率爾以前揭
    方式，竊取他人之財物，復於犯後否認犯行，未見悔意，行
    為實值非議，又前已有數次因竊盜犯行，經法院為罪刑宣告
    且執行完畢之記錄，有本院被告前案紀錄表在卷可查，素行
    不佳，竟不思悔改，再為本件犯行，兼衡其犯罪動機、手段
    、智識程度、所竊得贓物之價值非鉅，且為警查獲後已發還
    被害人等一切情狀，量處有期徒刑六月及諭知易科罰金之折
    算標準，復說明公訴人具體求處有期徒刑十月，尚嫌過重，
    以及至被告持以行竊之掃把一支，被告否認屬其所有，且未
    扣案，爰不予宣告沒收。經核其認事用法均無違誤，量刑亦
    屬允當，被告仍執其詞否認犯行，提起上訴，指摘原判決不
    當，為無理由，應予駁回。至公訴人就此部分，以原審量刑
    過輕為由，提起上訴，亦無理由，亦應予以駁回。
貳、無罪部分：
一、本件公訴意旨另以：被告另意圖為自己不法之所有，而為下
    述竊盜犯行，因認被告此部，均另涉犯刑法第三百二十條第
    一項之普通竊盜罪嫌云云：
    (一)於九十九年十月下旬，在新北市○○區○○路五四巷內，
      以不詳方式，竊取吳雪嬌所有，置於車牌號碼ＱＹ八－四
      ０二號輕型機車置物箱內之中油ＶＩＰ卡（卡號：ＨＤ二
      一一Ｚ0000000000號）一張。
    (二)於一００年三月中旬，在新北市○○區○○路六八巷一號
      旁，以不詳方式，竊取蔡光榮所有，置於車牌號碼ＥＺＮ
      七０六號重型機車置物箱內之中油ＶＩＰ卡（卡號：ＨＤ
      二一一Ｚ0000000000號）一張。
    (三)於一００年三月十六日下午二時許，在新北市○○區○○
      街九六號之「湧蓮寺」旁，以不詳方式，竊取宋文秋所有
      ，置於車牌號碼ＬＭ九－一九三號重型機車置物箱內之中
      油ＶＩＰ卡（卡號：ＨＤ二一一Ｚ0000000000
      號）一張。
二、按犯罪事實應依證據認定之，無證據不得認定其犯罪事實；
    不能證明被告犯罪者，應諭知無罪之判決，刑事訴訟法第一
    百五十四條第二項、第三百零一條第一項分別定有明文。又
    事實之認定應憑證據，如不能發現相當證據或證據不足以證
    明者，自不能以推測或擬制之方法，以為裁判之基礎；而認
    定犯罪事實所憑之證據，雖不以直接證據為限，間接證據亦
    包括在內，然無論直接或間接證據，其為訴訟上之證明，須
    於通常一般之人均不致於有所懷疑，而得確信其為真實之程
    度者，始得據之為有罪之認定，倘其證明尚未達到此一程度
    ，而有合理性懷疑之存在時，即無從為有罪之認定，此有最
    高法院四十年台上字第八六號判例、七十六年台上字第四九
    八六號判例意旨可資參照。又刑事訴訟法第一百六十一條已
    於九十一年二月八日修正公布，第一項規定：檢察官就被告
    犯罪事實，應負舉證責任，並指出證明之方法。因此，檢察
    官對於起訴之犯罪事實，應負提出證據及說服之實質舉證責
    任。倘其所提出之證據，不足為被告有罪之積極證明，或其
    指出證明之方法，無從說服法院以形成被告有罪之心證，基
    於無罪推定之原則，自應為被告無罪判決之諭知。是被告於
    經判決有罪確定前，應被認定為無罪，被告並無自證無罪之
    義務，均為刑事訴訟之基本原則，被告否認犯罪所持之辯解
    ，縱無可取，仍不得因此資以為反證其犯罪之論據。
三、公訴人認被告此部分涉犯刑法第三百二十條第一項之普通竊
    盜罪嫌，無非係以被害人即證人吳雪嬌、蔡光榮、宋文秋於
    警詢之證述，且有現場查獲照片五張附卷可稽，為其主要論
    據。然訊據被告堅決否認此部分之竊盜犯行，辯稱：不知警
    察所查獲之中油ＶＩＰ卡何來，與其無關云云，以及並未竊
    取中油ＶＩＰ卡等語。經查：
  (一)被告於上開時、地為警查獲時，確有經警當場在其所穿著之
    長褲口袋內起出卡號分別為ＨＤ二一一Ｚ00000000
    00號、ＨＤ二一一Ｚ0000000000號、ＨＤ二一
    一Ｚ0000000000號之中油ＶＩＰ卡各一張之事實
    ，業經據報號至上開時、地查獲被告之新北市政府警察局蘆
    洲分局蘆洲派出所警員即證人林昆瑋於原審審理時證述：「
    ‧‧‧中油ＶＩＰ卡是在右邊口袋起獲的。」、「（所以是
    在被告簽立自願搜索同意書後，你們才在被告右邊口袋查獲
    中油VIP卡三張？）是。」、「‧‧‧是後來我們支援到現
    場之後，才起出中油ＶＩＰ卡。」等語（原審卷第三二頁）
    ，以及證人徐志成於原審審理時證述：「（扣案的中油ＶＩ
    Ｐ卡三張是什麼時候在什麼地方查獲的？）是在一００年四
    月十六日下午十五時二十分在新北市○○區○○路六七號二
    樓查獲的，確切時間我不是很清楚，下午十五時二十分應該
    是民眾報案的時間。」、「（三張加油卡是否在被告身上查
    獲的？）是，是在長褲右邊口袋。」等語（原審卷第三四頁
    反面）在卷，且有查獲照片四張在卷可徵（偵查卷第四四頁
    、第四七頁、第四八頁）。是被告辯稱不知員警所查獲之中
    油ＶＩＰ卡何來，與其無關云云，顯係違實之詞，不足採信
    。
  (二)至被告於上開時、地為警查獲時，所扣得之中油ＶＩＰ卡共
    三張，其中：(1)卡號ＨＤ二一一Ｚ0000000000號
    之ＶＩＰ卡一張，係證人吳雪嬌所有，放置在車牌號碼ＱＹ
    八－四０二號輕型機車置物箱內，於九十九年十月下旬，機
    車停放在新北市○○區○○路五四巷內時遭竊；(2)卡號ＨＤ
    二一一Ｚ0000000000號之ＶＩＰ卡一張，係證人
    蔡光榮所有，放置在車牌號碼ＥＺＮ七０六號重型機車置物
    箱內，於一００年三月中旬，機車停放在新北市○○區○○
    路六八巷一號旁時遭竊；(3)卡號ＨＤ二一一Ｚ000000
    0000號ＶＩＰ卡一張，係證人宋文秋所有，放置在車牌
    號碼ＬＭ九－一九三號重型機車置物箱內，於一００年三月
    十六日下午二時許，機車停放在新北市○○區○○街九六號
    之「湧蓮寺」旁時遭竊等節，亦分別經證人吳雪嬌、蔡光榮
    、宋文秋於警詢時證述在卷，並有新北市政府警察局蘆洲分
    局蘆洲派出所贓物認領保管單三份附卷足憑（偵查卷第三六
    頁至第三八頁），此部分之事實固堪認定。
  (三)然依上開證人林昆瑋、徐志成於原審審理時所證述，以及證
    人吳雪嬌、蔡光榮、宋文秋於警詢中所證述之情，與附卷之
    查獲照片及新北市政府警察局蘆洲分局蘆洲派出所贓物認領
    保管單等卷證資料，均僅足以證明被告於上開時、地為警查
    獲時，所扣得之中油ＶＩＰ卡共三張，係分屬證人吳雪嬌、
    蔡光榮、宋文秋所有，分別在上開時、地遭竊之物，以及上
    該三張中油ＶＩＰ卡在遭竊後，於被告為警查獲時，係在被
    告持有狀態中之事實。尚不足以證明被告有分別於上開時、
    地竊取上開三張中油ＶＩＰ卡之情事。況被告之所以持有上
    開遭竊之中油ＶＩＰ卡三張，亦非必因被告竊取而來。刑事
    訴訟法規定被告享有緘默權之訴訟上權利，被告基於不自證
    己罪原則，既無供述之義務，自不得僅因被告未能清楚交代
    其持有證人吳雪嬌、蔡光榮、宋文秋遭竊之上開三張中油Ｖ
    ＩＰ卡之來源，即以推測或擬制之方法，逕認被告有分別於
    上開時、地竊取上開三張中油ＶＩＰ卡之犯行。是就被告此
    部分被訴三次普通竊盜犯行，在訴訟上之證明，尚未達使通
    常一般之人均不致於有所懷疑，而得確信其為真實之程度者
    ，仍有合理性懷疑之存在。此外，復查無其他積極證據足證
    被告涉有公訴人此部分所指之三次普通竊盜犯行，自屬不能
    證明被告此部分三次竊盜犯罪，揆諸前揭規定與判例意旨，
    依法自應均為無罪判決之諭知。
四、原審經審理後，認被告此部分三次普通竊盜犯罪，均不能證
    明，而為無罪之諭知，其認事用法，核無不合。況證據之取
    捨、證據證明力之判斷及事實有無之認定，均屬事實審法院
    之職權，苟其取捨判斷與認定，並不違反論理法則及經驗法
    則，即不容任意指為違法。上訴意旨以被告於上開時、地為
    警查獲時，經警查獲持有上開三張遭竊之中油ＶＩＰ卡之事
    實，遽認被告涉有此部分三次普通竊盜犯行，要嫌無據。再
    按原起訴事實，就「不法取得」部分，係以「竊盜」提起公
    訴，亦即檢察官請求確定之侵害性社會事實係乘人不覺而取
    之「竊取」，乃原判決卻將此項事實變更為「拾取」（即侵
    占脫離他人持有物），並以此為法律之適用。竊盜與侵占脫
    離他人持有物，兩者非特社會事實歧異，即法律所賦予之評
    價亦有不同，殊非同一性之案件，要無刑事訴訟法第三百條
    「得就起訴之犯罪事實，變更檢察官所引應適用之法條」可
    言（此有最高法院七十三年度台上字第六五三二號刑事判決
    意旨可資參照）。是起訴意旨既係以被告涉有此部分三次普
    通竊盜犯行提起公訴，縱認被告有因拾取之故，而侵占脫離
    他人持有物，揆諸前揭判決意旨，兩者基本社會事實亦非同
    一，法律所賦予評價亦不相同，法院自不得予以審理。況被
    告持有上開三張遭竊之中油ＶＩＰ卡之來源，或係在不知係
    屬贓物情形下，接受他人贈送，或自垃圾堆中，誤認係遭所
    有權人棄置之廢棄物，遂撿拾而得等各種可能性甚多，亦難
    僅憑持有之客觀事實，逕認被告主觀上有不法所有之意圖。
    準此，上訴意旨指稱上開三張遭竊之中油ＶＩＰ卡，客觀上
    係脫離他人持有之物，「若」係由被告拾獲，被告顯係意圖
    為自己不法之所有而持有，應構成刑法第三百三十七條侵占
    他人脫離持有物罪，原審未詳予調查認定云云，亦嫌無據。
    綜上所述，檢察官上訴意旨指摘原判決不當，求予撤銷改判
    ，為無理由，亦應予以駁回。
據上論斷，應依刑事訴訟法第三百六十八條，判決如主文。
本案經檢察官沈世箴到庭執行職務。
中    華    民    國   100    年    11    月    17    日
                  刑事第二十四庭審判長法  官   蔡聰明
                                      法  官   陳憲裕
                                      法  官   吳麗英
以上正本證明與原本無異。
不得上訴。
                                      書記官   呂懿庭
中    華    民    國   100    年    11    月    17    日
附錄本案論罪科刑法條全文：
中華民國刑法第321條
犯竊盜罪而有下列情形之一者，處 6 月以上、5 年以下有期徒
刑，得併科新臺幣 10 萬元以下罰金：
一、侵入住宅或有人居住之建築物、船艦或隱匿其內而犯之者。
二、毀越門扇、牆垣或其他安全設備而犯之者。
三、攜帶兇器而犯之者。
四、結夥三人以上而犯之者。
五、乘火災、水災或其他災害之際而犯之者。
六、在車站、埠頭、航空站或其他供水、陸、空公眾運輸之舟、
    車、航空機內而犯之者。
前項之未遂犯罰之。